臺灣高等法院民事判決　　　　　　97年度上字第852號
上　訴　人　 Ａ女　　　　 年籍資料詳卷
訴訟代理人　 張逸婷律師
　　　　　　 黃勝文律師
複 代 理人　 彭珮瑄律師
被　上訴人　 林定玉　　
訴訟代理人　 梁基暉律師
上列當事人間侵權行為損害賠償事件，上訴人對於中華民國97年
7月10日臺灣板橋地方法院97年度訴字第856號第一審判決提起上
訴，本院於100年7月26日言詞辯論終結，判決如下：
    主  文
原判決關於駁回上訴人後開第二項之訴部分，及訴訟費用之裁判
廢棄。
被上訴人應給付上訴人新臺幣壹佰貳拾萬元，及自民國九十七年
一月十七日起至清償日止按年息百分之五計算之利息。
其餘上訴駁回。
第一、二審訴訟費用由上訴人負擔百分之二十四，餘由被上訴人
負擔。
    事實及理由
一、上訴人起訴主張：被上訴人原係○○大學○○學系研究所所
    長，伊為被上訴人指導之研究生。民國96年7月6日上午10時
    許，被上訴人駕駛小客車載伊前往國防醫學院進行論文研究
    之問卷調查。午餐後被上訴人駕車載伊離去，被上訴人在車
    上以心情不佳為由，要求伊陪同至KTV唱歌，伊尚在猶豫如
    何開口拒絕之際，被上訴人即將伊載至位於臺北火車站附近
    之好樂迪KTV（下稱KTV），進入2樓包廂唱歌，被上訴人向
    櫃檯點用威士忌酒1瓶，與伊共飲約3分之2瓶後，伊因不勝
    酒力而嘔吐昏睡，被上訴人見上訴人酒醉不省人事，遂駕車
    載伊至新北市○○區○○路○○號之「○○○汽車旅館」（
    下稱汽車旅館），將伊置於房內，外出用餐及洽公。嗣被上
    訴人返回後，見伊已清醒，惟酒後頭暈無力，房內又無他人
    ，竟基於強制性交之犯意，坐在伊腰間壓住伊，解開伊上衣
    之鈕釦，因伊緊抓衣領，被上訴人改以伸手至伊衣內撫摸伊
    胸部，經伊表示拒絕之意及以手推拒後，被上訴人先行起身
    ，伊趁隙坐起，在床邊扣上鈕釦，欲往房門方向離開，惟被
    上訴人自後抱住伊，將伊拉至床上，雙腿跨跪於伊腰際，強
    行褪去伊之衣褲，以手指及生殖器插入伊之陰道內，違反伊
    之意願，對伊強制性交得逞。事後再駕車載伊離去，伊返家
    後向友人及家人哭訴被侵害之經過，並報警處理。被上訴人
    係主宰伊碩士學位之指導教授，竟對伊強制性交，致伊身心
    受創。又被上訴人犯後飾辭狡辯，羅織情節，使伊受二度傷
    害，難以平復，爰依民法第184條第1項及第195條第1項規定
    ，請求判決被上訴人給付伊精神慰撫金新臺幣（下同）500
    萬元。
二、被上訴人則以：伊當日載上訴人做問卷調查，上訴人得知伊
    心情不佳，提議陪伊去唱歌，並在KTV內與伊一同飲酒，因
    上訴人酒醉不敢回家，伊始將上訴人載往汽車旅館休息，伊
    雖有用手觸碰上訴人，然未違反上訴人之意願，亦未與上訴
    人性交。上訴人若主張伊對其為強制性交之行為，依民事訴
    訟法第277條規定，自應就其主張之事實，負舉證之責。又
    刑案偵審時之測謊結果，係就受測人對相關事項之詢答，其
    結果會因受測人之生理、心理因素而受影響，自不如物理、
    化學試驗般獲得絕對之正確性及具有再現性，測謊之結果應
    係在其他可資信賴之積極或消極證據存在之情形下，作為補
    強證據證明力參考之用，非可作為判斷事實之唯一及絕對之
    憑證，在審判上尚無法作為認定有無犯罪事實之基礎。又證
    人陳振悠、蔡桑荻二人之證述，至多僅能證明上訴人於電話
    中有情緒激動之反應，至於伊對於上訴人是否確有不法侵害
    行為，證人並未親見，而係聽聞上訴人之轉述，屬傳聞證據
    ，不能作為認定伊有不法侵害行為事實之證據。再者，上訴
    人有多次可離開之機會卻未離開，甚至與伊從容離去，且於
    醫院檢查時與男友談話中言語輕鬆，與一般性侵被害人反應
    大不相同，不合常理，亦不合經驗法則等語，資為抗辯。
三、原審為上訴人敗訴之判決，上訴人不服，提起上訴。聲明：
  （一）原判決廢棄。
  （二）被上訴人應給付上訴人500萬元，並自原審起訴狀繕本
        送達翌日起至清償日止，按年息百分之五計算之利息。
  （三）上訴人願供擔保，請准宣告假執行。
   被上訴人則答辯聲明：
  （一）上訴駁回。
  （二）如受不利判決，願供擔保請准宣告免為假執行。
四、上訴人主張被上訴人在汽車旅館內，違反伊之意願，將手指
    及生殖器插入伊陰道內為性交行為等語；被上訴人則辯稱：
    伊僅用手觸碰上訴人，並未違反上訴人意願，亦未與上訴人
    為性交行為云云。
（一）經查：上訴人於刑事偵查檢察官訊問時及原法院刑事庭審
      理時分別證稱：「我同意依被告邀約去KTV前，有傳簡訊
      給同學陳振悠，他回傳叫我拒絕，我找不到理由拒絕，被
      告就開車戴我到KTV，我們去KTV唱完歌，後來我酒醉，醒
      來就在汽車旅館內，…我用手機打電話給我弟弟，說我喝
      醉了，他叫我自己坐車回家；後來我又打電話給陳振悠，
      說我喝醉，他叫我要小心，之後汽車旅館人員打電話說有
      訪客，被告就進來，我就掛電話。被告就坐在床邊，說他
      去找客戶，後來突然跑進棉被內要和我一起睡，我就坐起
      來，被告從後面抱住我，先隔著衣服摸我胸部，並解開我
      上衣第1顆鈕扣，自我上衣下緣伸手撫摸我胸部，我推開
      他就趕快起來，把衣服扣子扣起來，要離開時，被告又將
      我拉往床上，坐在我腰上，開始脫我衣服，他力量太大，
      我推不開，他就脫掉我衣褲，開始撫摸我下體及胸部，先
      用手指插入我下體，並拿取保險套戴上，以其陰莖插入我
      下體，性交得逞。我當時四肢無力，我害怕我的安全，沒
      有向旅館員工求救等語｛見臺灣板橋地方法院檢察署96年
      度偵字第15844號卷一（下稱刑事偵查卷一）第63-66頁｝
      、「96年7月6日中午我與被告吃完中飯，被告在車上說他
      心情不好，提議要去唱歌，我說不會唱歌，被告就叫我給
      他一個面子，我沒有正面拒絕，便由被告駕車載往KTV。
      …後來我喝醉，醒來時是在汽車旅館房間內…我打電話給
      同學陳振悠陳述同樣的事情，陳振悠要我小心，後來被告
      返回，我趕緊掛斷手機。那時我頭很暈，覺得無力，…我
      半躺在床上，被告說房間很漂亮，並鑽到棉被內跟我一起
      睡，我有點嚇到，就坐起來，被告即從後方抱住我，起來
      坐在我腰上，用手解我襯衫的第一個扣子，我抓住衣領，
      被告即從衣服下緣伸手進來摸我胸部。後來被告摸摸後起
      身，往床的右邊拿東西，我坐到床的左邊開始扣扣子，再
      跑去門旁，但被告從後面抱住我拉到床上，那時我看到被
      告身上只剩下一件內衣。後來被告就脫我的衣服，因為我
      喝酒不舒服，有抓住衣領，但衣服還是被被告脫掉。之後
      被告兩隻腳用跪姿在我身上，並伸出右手拿保險套，在過
      程中，被告一直摸我的胸部和下體，他戴上保險套後，並
      用他的生殖器插入我生殖器，直到射精後才結束，被告也
      有用手指插入我生殖器…晚上回到家10點多，先打電話給
      陳振悠，我一直哭，陳振悠問被告對我作何事，我說『所
      長上我』，陳振悠要我冷靜和堅強，並叫我先去洗澡後再
      打電話給他。我掛完電話後，再打電話給蔡桑荻陳述相同
      之事情，蔡桑荻叫我去請媽媽陪同報警等語｛見臺灣板橋
      地方法院96年度訴字第3681號卷（下稱刑事一審卷）第62
      -73頁｝，經核其陳述前後一致，並與證人陳振悠於檢察
      官訊問時及原法院刑事庭審理中證述：「96年7月6日下午
      1時許，Ａ女有傳簡訊給伊，說被告約她去唱歌，我有回
      短訊給她，叫她以她弟弟有腸胃炎為藉口不要去，之後沒
      有回傳。當天晚上9點半至10點間，Ａ女打電話給我，說
      她在KTV喝得很醉，說她在旅館，但不知道是哪間。我叫
      她趕快回家，並問她有無被侵害，她說被告沒有對她怎樣
      ，後來還在講電話時，旅館的電話響了，但我沒有掛電話
      ，Ａ女接了旅館的電話，旅館的人說有訪客，Ａ女就說可
      能是老師回來了，我沒有跟Ａ女講完，就被她掛電話，我
      知道是被告回來了，所以她才掛電話，非常擔心，之後不
      斷撥電話給Ａ女，Ａ女都沒有接，我有傳簡訊叫Ａ女接電
      話，但還是沒有回應。約在晚上10點半左右，我接到Ａ女
      電話，她告訴我她被老師上了，她非常難過，並一直哭，
      我擔心她會自殺，不斷安慰她，叫她先去洗澡，洗好澡再
      打給我，過了不知多久，Ａ女說有告訴她媽媽，打算要去
      報警等語（見刑事偵查卷一第122-123頁、刑事一審卷第
      81 頁）；證人蔡桑荻於檢察官訊問時及原法院刑事庭證
      述：「96年7月6日晚上11時許，Ａ女有打電話給我。Ａ女
      打來就尖叫，哭得很激動，滿絕望的感覺，我沒有看過Ａ
      女這樣。我問Ａ女發生何事，Ａ女說她被所長上了，我問
      Ａ女3次，Ａ女都說所長上她，我要Ａ女說明事情經過，
      Ａ女邊哭邊說，老師下午要她一起去唱歌，但她不願意，
      所長還是載她去，她有喝酒，醒來後就在床上，說是小姐
      叫她起來的，也有說她醒來後，有打電話給別人，我問她
      為何不跑，她說來不及了，因為所長已經回來了。她說所
      長回來後，突然抱住她，並說很喜歡她，我問Ａ女為何不
      推開所長，Ａ女說因為被告力氣很大，推不開，她只有說
      所長上她等語（見刑事偵查卷一第122-123頁、刑事一審
      卷第83頁）等之情節均相符合。而上訴人於96年7月6日下
      午1時44分許，曾傳送「所長說心情不好，要我陪他唱歌
      啦」之手機簡訊予陳振悠，陳振悠回覆「拒絕他，說你弟
      腸胃炎，要你回去代班照顧之類的」之簡訊予上訴人，亦
      經證人陳振悠於檢察官訊問時及原法院刑事庭當庭庭呈手
      機，經勘驗上述2則簡訊內容屬實，有勘驗筆錄附於刑事
      卷足稽（見刑事偵查卷一第123頁、刑事一審卷第81頁）
      ，足證上訴人所言非虛。
（二）次查：上訴人於檢察官訊問時即表明被上訴人確有以手指
      及生殖器插入對其性交，並願接受測謊，經內政部警政署
      刑事警察局96年9月13日刑鑑字第0960141967號鑑定書所
      示測謊鑑定結果，上訴人無不實反應；反之，被上訴人於
      刑事偵查中並未配合到場測謊，且於本院刑事庭送請測謊
      鑑定前，一再陳稱伊僅有以手指插入上訴人陰道，否認有
      以生殖器插入上訴人陰道之事，迄內政部警政署刑事警察
      局100年1月28日刑鑑字第1000014617號鑑定書，就所詢(一)
      你有對Ａ女以性器插入下體嗎？「答：沒有」、(二)你有在
      床上對她性交嗎？「答：沒有」等均呈情緒波動之反應，
      研判係說謊，被上訴人始於本院刑事庭審理中坦認其確有
      拿起保險套戴上，以生殖器插入上訴人陰道與之發生性交
      行為等語{見本院刑事庭99年度上更(一)字第252號卷（下稱
      刑事更審卷）第72至75頁）。按測謊鑑定，因其結果未具
      有全然之準確性，固不得採為判決之唯一及絕對之依據，
      惟該項鑑定係依一般人在說謊時，所產生遲緩、緊張、恐
      懼、不安等心理波動現象，係以科學方法，由鑑定人利用
      測謊儀器，將受測者之上開情緒波動反應情形加以紀錄，
      用以判別受測者之供述是否真實，故法院或檢察官依法囑
      託相關機關為測謊鑑定，受囑託機關就鑑定之經過及結果
      ，以該機關名義函覆原囑託之送鑑單位，該測謊檢查結果
      之書面報告，即係受囑託機關之鑑定報告，該機關之鑑定
      報告，若形式上符合測謊基本程式要件，包括(一)受測人經
      告知得拒絕受測而仍同意配合、(二)測謊人員經良好之專業
      訓練與相當之經驗、(三)測謊儀器品質良好且運作正常、(四)
      受測人身心及意識狀態正常、(五)測謊環境良好而無不當之
      外力干擾等，該測謊結果仍具有證據能力（最高法院94年
      度台上字第1753號、89年度台上字第2010號判決意旨參照
      ）。本件於刑事案件進行中，其中內政部警政署刑事警察
      局96年9月13日刑鑑字第0960141967號鑑定書、內政部警
      政署刑事警察局100年1月28日刑鑑字第1000014617號鑑定
      書，均經受測人同意配合，並已告知得拒絕受測，以減輕
      受測人不必要之壓力，測謊員亦經良好之專業訓練與相當
      之經驗，測謊儀器品質良好，運作正常，兩造身心及意識
      狀態正常，測謊環境亦屬良好，無不當之外力干擾等要件
      ，且觀其所附測謊鑑定說明書之內容記載事項，及參諸所
      附測謊圖譜分析量化表顯示，已載明鑑定經過及其結果（
      見刑事更審卷第30-32、72-86頁），是該測謊鑑定自具有
      證據能力，故被上訴人辯稱測謊鑑定結果不可信云云，尚
      不足採。
（三）綜上，足認被上訴人當日在汽車旅館，確有將手指及生殖
      器插入上訴人陰道內為性交之行為，該行為雖無證據證明
      上訴人當時性自主能力已遭到完全壓抑，惟被上訴人原係
      任職私立佛光大學管理學系研究所所長，上訴人為其研究
      所之指導學生，上訴人因教育關係而受被上訴人監督，是
      被上訴人客觀上具有相當之權勢，足認上訴人當時之性自
      主意志受到壓抑，經核被上訴人上開行為應屬權勢性交，
      而非強制性交。被上訴人上開權勢性交之行為，業經本院
      刑事庭99年度上更(一)字第252號判決判處被上訴人有期徒
      刑1年10月，被上訴人不服提起第三審上訴，經最高法院
      100年度台上字第3353號判決駁回其上訴而告確定，亦經
      本院依職權調閱刑事偵查卷、刑事一審卷、本院97年度上
      訴字第1663號卷、最高法院99年度台上字第3602號卷、刑
      事更審卷（以上影印卷均外放置於本院卷後）等卷宗審認
      無訛，並有最高法院100年度台上字第3353號判決影本（
      見本院卷二第80-82頁）在卷可稽。被上訴人之上開行為
      ，雖非上訴人所主張之強制性交，惟被上訴人既對上訴人
      為權勢性交，仍屬對上訴人為不法侵害，構成侵權行為，
      實堪認定。
五、按「因故意或過失，不法侵害他人之權利者，負損害賠償責
    任。故意以背於善良風俗之方法，加損害於他人者亦同」，
    「不法侵害他人之身體、健康、名譽、自由、信用、隱私、
    貞操，或不法侵害其他人格法益而情節重大者，被害人雖非
    財產上之損害，亦得請求賠償相當之金額。其名譽被侵害者
    ，並得請求回復名譽之適當處分」，民法第184條第1項、第
    195條第1項分別定有明文。又非財產上損害賠償金額之多寡
    ，應斟酌雙方之身分、地位、資力與加害之程度及其他各種
    情形核定相當之數額。其金額是否相當，自應依實際加害情
    形與被害人所受之痛苦及雙方之身分、地位、經濟狀況等關
    係決定之（最高法院47年台上字第1221號、51年台上字第22
    3號判例、最高法院85年度台上字第460號判決意旨可資參照
    ）。經查，上訴人遭被上訴人權勢性交之事實，已如前述，
    上訴人之前開不法行為自屬對上訴人之身體、健康及名譽之
    重大侵害，上訴人必然因此受有精神上之相當痛苦，則上訴
    人依上開侵權行為法則請求上訴人給付非財產上損害賠償，
    自屬於法有據。查上訴人遭不法侵害時為24歲，乃一管理學
    系碩士班研究生，單純天真，前途無量；被上訴人為上訴人
    碩士學位之指導教授，竟對上訴人為前開不法行為，致上訴
    人身心受創，蒙受一生難以抹滅的陰影，本院斟酌兩造之身
    分、地位、經濟能力，及上訴人精神上所受損害之程度，認
    上訴人非財產上損害賠償之請求金額以120萬元為適當。
六、綜上所述，上訴人依侵權行為之法律關係，請求被上訴人給
    付120萬元，及自起訴狀繕本送達翌日即97年1月17日至清償
    日止按年息百分之五計算之法定遲延利息部分，為有理由，
    應予准許；逾此範圍所為請求，為無理由，應予駁回。被上
    訴人應再給付之金額未逾150萬元，不得上訴第三審，上訴
    人聲請供擔保請准宣告假執行，核無必要。原審就上開應准
    許部分，為上訴敗訴之判決，尚有未洽，上訴意旨求予廢棄
    改判，為有理由，爰由本院予以廢棄改判如主文第2項所示
    。至於上訴人之請求不應准許部分，原判決為上訴人敗訴之
    判決，並駁回其假執行之聲請，經核於法並無不合，上訴意
    旨求予廢棄改判，為無理由，應駁回其上訴。
七、本件事證已臻明確，兩造其餘之攻擊防禦方法及所提證據，
    經審酌後認均無礙判決之結果，爰不予一一論述。
八、據上論結，本件上訴為一部有理由，一部無理由，依民事訴
    訟法第449條第1項、第450條、第79條、第463條，判決如主
    文。
中    華    民    國   100    年    8     月    16    日
                   民事第十八庭
                       審判長法  官  湯美玉
                             法  官  李慈惠
                             法  官  丁蓓蓓
正本係照原本作成。
上訴人如不服本判決，應於收受送達後20日內向本院提出上訴書
狀，其未表明上訴理由者，應於提出上訴後20日內向本院補提理
由書狀（均須按他造當事人之人數附繕本）上訴時應提出委任律
師或具有律師資格之人之委任狀；委任有律師資格者，另應附具
律師資格證書及釋明委任人與受任人有民事訴訟法第466條之1第
1項但書或第2項（詳附註）所定關係之釋明文書影本。如委任律
師提起上訴者，應一併繳納上訴審裁判費。
被上訴人不得上訴。
中    華    民    國   100    年    8     月    17    日
                             書記官  陳思云
附註：
民事訴訟法第466條之1（第1項、第2項）：
對於第二審判決上訴，上訴人應委任律師為訴訟代理人。但上訴
人或其他法定代理人具有律師資格者，不在此限。
上訴人之配偶、三親等內之血親、二親等內之姻親，或上訴人為
法人、中央或地方機關時，其所屬專任人員具有律師資格並經法
院認為適當者，亦得為第三審訴訟代理人。